【裁判字號】    98,上易,2095
【裁判日期】    981104
【裁判案由】    詐欺
【裁判全文】
臺灣高等法院刑事判決                98年度上易字第2095號
上  訴  人
即  被  告  甲○○
上列上訴人因詐欺案件，不服臺灣臺北地方法院98年度易字第75
1號，中華民國98年7月10日第一審判決（起訴案號：臺灣臺北地
方法院檢察署98年度偵字第1627號），提起上訴，本院判決如下
：
    主  文
上訴駁回。
甲○○緩刑貳年。
    事  實
一、甲○○明知於金融機構開立存款帳戶並無積極資格之限制，
    是若將金融機構帳戶存摺、提款卡及密碼交付他人使用，可
    能因此供不法詐騙集團份子用以詐使他人匯入款項，再加以
    提領，而能預見因此有幫助他人從事詐欺取財犯罪之虞，仍
    不違其本意，基於幫助詐欺取財之不確定故意，於民國95年
    10月20日至96年6月11日間之某不詳時間，在不詳地點，以
    不詳代價，將其向安泰商業銀行（下稱安泰銀行）延平分行
    申設之00000000000000號帳戶（以下簡稱系爭帳戶）之存摺
    、提款卡及密碼，交付與真實姓名、年籍不詳之成年人。該
    成年人取得上開帳戶資料後，即自行或由其所交付之其他成
    年歹徒，於96年6月11日上午9時59分，在不詳地點撥打電話
    至乙○○位於高雄市苓雅區之住處，佯稱其為臺灣臺北地方
    法院科員，以乙○○之子開立於高雄銀行之帳號遭盜用為由
    ，囑咐乙○○需配合與一名自稱為甲○○檢察官之人，共同
    新開立一銀行帳戶，並存款至該帳戶云云，使乙○○陷於錯
    誤，而於同日上午10時59分許，在高雄市正言郵局，款新
    臺幣（以下同）12萬5,000元至安泰銀行甲○○帳戶，嗣經
    乙○○發覺被騙後報警究辦，始悉上情。
二、案經乙○○訴由臺南市政府警察局移送臺灣臺南地方法院檢
    察署陳請臺灣高等法院檢察署令轉臺灣臺北地方法院檢察署
    檢察官偵查起訴。
    理  由
一、按被告以外之人於審判外之言詞或書面陳述，除法律有規定
    者外，不得作為證據，刑事訴訟法第159條第1項定有明文；
    另按被告以外之人於審判外之陳述，雖不符前4條之規定，
    而經當事人於審判程序同意作為證據，法院審酌該言詞陳述
    或書面陳述作成時之情況，認為適當者，亦得為證據；當事
    人、代理人或辯護人於法院調查證據時，知有第159條第1項
    不得為證據之情形，而未於言詞辯論終結前聲明異議者，視
    為有前項之同意；同法第159條之5規定甚明。本院據以認定
    上訴人即被告甲○○犯罪事實之證據，部分屬於傳聞證據，
    然因檢察官、被告於本院言詞辯論終結前，均未對於證據能
    力聲明異議，視為同意上開證據具備證據能力；本院審酌該
    等傳聞證據作成之情況，並無違法或不當情事，因而認為適
    當，依刑事訴訟法第159條之5規定，該等傳聞證據，均具備
    證據能力而均得作為證據，合先敘明。
二、訊據被告固坦承有至安泰銀行延平分行開設系爭帳戶，作為
    其先前在亞美彩色沖印有限公司（下稱亞美公司）、佳信印
    刷有限公司（下稱佳信公司）任職之薪資轉帳帳戶使用，並
    一度於本院認罪，惟嗣仍否認有幫助詐欺之犯行，辯稱：其
    自95年間從佳信公司離職後，佳信公司將最後剩餘之工資約
    1 萬餘元，匯入系爭帳戶後，其將該等款項領出，只剩零星
    餘額，即未再使用該帳戶，其於95年11月間搬家，系爭帳戶
    之存摺、提款卡因而遺失，後來想將系爭帳戶結清，才發覺
    帳戶遭凍結，被告自95年10月自佳信公司離職後，隨即於民
    和保全股份有限公司（下稱民和公司）擔任保全員之職務，
    至96年8月16日止，並自97年1月起任職於立保保全股份有限
    公司（下稱立保公司）擔任保全員職務，有正當職業，領取
    固定薪資，斷無可能為微薄小利出售帳戶予詐騙集團云云。
二、經查：
  (一)被告確有向安泰銀行延平分行開設系爭帳戶，並領取該帳戶
    之存摺、提款卡之事實，業據被告所自承，復有安泰銀行延
    平分行帳戶號碼00000000000000號帳戶開戶資料、交易往來
    明細表等件可稽（見臺南市警察局刑案偵查卷宗第9頁至第
    12頁）。
  (二)首揭詐欺集團成員在取得系爭帳戶資料後，即於96年6月11
    日上午9時59分，在不詳地點撥打電話至告訴人淑惠位於高
    雄市○○區○○路102號家中，佯稱其為本院科員，因告訴
    人之子開立於高雄銀行之帳號遭盜用為由，需與另一名自稱
    為甲○○檢察官之人共同開立一銀行帳戶，並存款至該帳戶
    ，使告訴人陷於錯誤而於同日上午10時59分許，在高雄市正
    言郵局提款，並匯款12萬5,000元至被告上開帳號而受有財
    產損害等情，業據證人即告訴人乙○○於警詢時證述綦詳（
    見臺南市警察局刑案偵查卷宗第2頁至第3頁），另有96年6
    月11日郵政跨行匯款申請書（見台南市警察局刑案偵查卷宗
    第4頁）可佐，堪以採信。
  (三)被告否認知悉告訴人受詐騙而將款項匯入系爭帳戶，可見告
    訴人遭到詐騙匯款時，被告系爭帳戶之提款卡係在他人之持
    有中，且該他人知悉該帳戶金融卡提款密碼。按遂行詐欺取
    財犯行之人，欲以他人帳戶供作被害人匯入款項之帳戶，理
    應先取得該帳戶所有人之同意，而取得該帳戶之提款卡及提
    款密碼，否則帳戶所有人隨時可能掛失帳戶，被害人存入之
    款項亦隨時有遭凍結而有無法提領之虞，帳戶所有人亦可能
    於辦理補發提款卡，變更提款密碼後提領款項，而使得被害
    人所匯入之款項得否順利提領，陷於不確定之狀態，又以目
    前社會透過黑市交易，取得帳戶所有人同意使用「人頭」帳
    戶之情形不難，是以實行詐欺取財等正犯者，無需以未經帳
    戶所有人同意之提款卡及密碼用以詐騙他人財物，以免帳戶
    所有人至金融機構辦理掛失止付，甚或提領帳戶內所有款項
    ，使渠等精心設計之騙局終歸白費，是本件前開帳戶應係被
    告交付他人使用，殆無疑義。況金融存款帳戶存摺、印鑑、
    提款卡等物乃個人極私密之物件，衡情一般帳戶所有人均會
    收受妥適，他人不可能任意取得，故除非遺失、遭竊等非自
    願性脫離帳戶所有人持有之特殊情形外，或帳戶所有人之同
    意交付外，他人實不可能取得該帳戶之相關物件。又提款卡
    之密碼，為個人控管其存款帳戶之重要資料，帳戶持有人如
    未將將密碼告知他人，他人原則上實不可能知悉。本件收取
    被告上開帳戶提款卡之成年人，係以提款卡提款之方式將告
    訴人匯入之款項提領一空，顯見其獲悉被告系爭帳戶提款卡
    之提款密碼。
  (四)被告於原審先陳稱：其於95年11月間在搬家時將系爭帳戶存
    摺、提款卡遺失，因該帳戶只剩零星餘額，其已沒有使用，
    後來因想將上開帳戶結清，才發覺帳戶遭凍結云云（見原審
    卷第10頁反面），嗣改稱：其係於95年間離開佳信公司隔了
    約1年，在96年11月間搬家，其因本案被警察局通知前往製
    作筆錄，才發現遺失系爭帳戶存摺、提款卡云云（見原審卷
    第18頁正、反面），被告對於系爭提款卡遺失之時間、如何
    發覺遺失等情節，前後所述有所不一，非無可疑，況依被告
    供承其開戶後，提款卡密碼原本4碼，後來改為6碼，均是以
    其生日作為密碼等語（見原審卷第10頁反面、第18頁反面）
    ，衡諸常情，提款卡之提款密碼，為個人控管存款帳戶之重
    要資料，銀行以電腦亂碼所發給之原始密碼，更係個人極為
    機密之資料，苟非被告將該等密碼告知他人，他人原則上實
    不可能知悉，以被告所設6碼之密碼，倘非知悉其生日之人
    ，自無從猜出，本件詐欺歹徒以被告系爭帳戶提款卡，將告
    訴人匯入之款項提領一空，對於歹徒如何獲悉被告系爭帳戶
    提款卡之密碼，被告亦陳稱：「我不知道」等語（見原審卷
    第19頁），對於詐欺歹徒如何系爭帳戶之密碼，並無合理之
    解釋。此外，被告雖曾於95年7月間遭他人冒用健保卡及駕
    照，而該等證件上均載有被告之出生年月日云云，然查，該
    等案件係於95年7月間發生，難認與本案有何相涉之處，實
    難據為被告有利之認定。又被告於95年10月間自佳信公司離
    職後，固旋至民和公司任職，然於96年2月6日至同年7月9日
    間並未任職於民和公司，且亦無任職於其他公司之投保紀錄
    ，有勞工保險被保險人投保資料表可稽（見原審卷第26頁）
    ，而系爭帳戶由詐欺歹徒使用之日期同在96年6月間，被告
    所述其於案發時有正當職業，不可能出讓提款卡云云，亦與
    上開投保資料不符。綜上可見，除被告對他人為告知以外，
    應無其他可能，故系爭帳戶密碼係被告所提供，應屬合理之
    推論。
  (五)按刑法上之故意犯，可分為直接故意與不確定故意，所謂不
    確定故意即指行為人對於構成犯罪之事實，預見其發生而其
    發生並不違反其本意，刑法第13條第2項定有明文。次按帳
    戶之提款卡，僅係供使用人作為存款、提款、匯款或轉帳之
    工具，一般人在正常情況下，均得自行向銀行申請開立帳戶
    ，而領取帳戶提款卡使用，並無任何特定身分之限制；苟非
    意在將該存款帳戶作為犯罪之不法目的或掩飾真實身分，實
    無蒐集他人存款帳戶提款卡之必要。且近來以各種理由，撥
    打電話至一般民眾行動電話或住家，佯稱退稅、欠款、查詢
    帳戶、中獎，假冒網路購物賣家謊稱轉帳方式有問題，或如
    同本案謊稱帳戶遭盜用等方式詐欺取財之犯罪類型層出不窮
    ，而該等犯罪，多數均利用人頭帳戶作為出入帳戶，已經媒
    體廣為披載，被告係成年，智力成熟，曾擔任保全員之工作
    ，對此應知之甚詳，竟仍將銀行存摺、提款卡、提款密碼交
    付不詳人士使用，則其帳戶將被利用為犯詐欺取財罪之出入
    帳戶使用，當為被告所能預見，其發生自未違反被告之本意
    。從而，被告有將其所有之前揭安泰銀行帳戶存摺、提款卡
    及提款密碼提供予詐欺集團成員之真實姓名、年籍不詳之成
    年人使用，而有幫助該成年人利用其帳戶犯詐欺取財罪之不
    確定故意，至為明確。至於被告雖非實際領取上開詐欺所得
    ，但仍無解於其幫助他人詐欺取財之罪責。此外，收受被告
    帳戶之提款卡及進而從事詐騙行為之人，雖均無證據顯示為
    成年人，惟亦無證據顯示其為兒童或少年，爰依有利於被告
    之認定，認為係成年人，附此敘明。
 (六) 綜上所述，本件事證明確，被告上開所辯，均為事後卸責之
    詞，不足採信，其犯行堪以認定，應依法論科。
二、按刑法上之幫助犯，係對於犯罪與正犯有共同之認識，而以
    幫助之意思，對於正犯資以助力，而未參與實施犯罪之行為
    者而言（最高法院75年度臺上字第1509號、88年度臺上字第
    1270號判決亦同此意旨）。是以，如未參與實施犯罪構成要
    件之行為，且係出於幫助之意思提供助力，即屬幫助犯，而
    非共同正犯。本件被告基於幫助之犯意，提供系爭帳戶提款
    卡及提款密碼予不詳之人，該人或從其收受提款卡等物之人
    利用被告之幫助，意圖為自己不法之所有，施用詐術使告訴
    人陷於錯誤，因而匯款至被告所提供之系爭帳戶，是被告所
    為，係參與詐欺罪構成要件以外之行為，且在無證據證明被
    告係以正犯而非以幫助犯之犯意參與犯罪之情形下，應認其
    所為係幫助犯而非正犯行為。核被告所為，係犯幫助詐欺取
    財罪。原審認被告罪證明確，因而適用刑法第30條第1項、
    第2項、第339條第1項、第41條第1項前段、刑法施行法第1
    條之1之規定，並審酌被告所為，助長犯罪追查複雜，兼衡
    被告之犯罪手段、智識程度、犯後態度，被害人遭詐騙所受
    損害非微等等一切情狀，判處被告有期徒刑3月，並諭知易
    科罰金之折算標準，經核並無不合。且原判決理由復已敘明
    綜核各種間接證據，依其所得心證而為事實之判斷，此項判
    斷，既難指為顯違事理，即不容指為違法。被告上訴意旨否
    認犯罪，稱本件缺乏直接證據，而指摘原判決不當，為無理
    由，應予駁回。被告未曾有任何犯罪紀錄，有本院被告前案
    紀錄表可稽，並有正當職業，有其所提之97年度各類所得扣
    繳暨免扣繳憑單可稽（見原審卷第39頁），其於本院審理中
    復與被害人達成和解，賠償被害人之損害，並清償完畢，有
    和解筆錄及匯款執據可憑，被告經此偵、審過程，當知警惕
    而無再犯之虞，因認所宣告之刑以不執行為宜，爰併宣告緩
    刑2年，以啟自新。系爭提款卡及存摺，雖係供犯罪所用，
    惟因已交付予他人使用，依卷存資料無從證明尚存，是不予
    宣告沒收，併予敘明。
據上論斷，應依刑事訴訟法第368條、第74條第1項第1款，判決
如主文。
本案經檢察官呂光華到庭執行職務。
中    華    民    國    98    年    11    月    4    日
                  刑事第二十一庭審判長法  官  蔡聰明
                                      法  官  許永煌
                                      法  官  趙文卿
以上正本證明與原本無異。
不得上訴。
                                      書記官  葉金發
中    華    民    國    98    年    11    月    4     日
中華民國刑法第339條（普通詐欺罪）
意圖為自己或第三人不法之所有，以詐術使人將本人或第三人之
物交付者，處5年以下有期徒刑、拘役或科或併科1千元以下罰金
。
以前項方法得財產上不法之利益或使第三人得之者，亦同。
前二項之未遂犯罰之。


司法院資訊處製作；財團法人民間司法改革基金會備份。
